臺灣高等法院刑事判決　　　　　　 94年度上更(一)字第440號
上　訴　人
即　被　告　辛○○
指定辯護人　本院公設辯護人　甲○○
上列上訴人因強盜案件，不服台灣基隆地方法院93年度訴字第37
8號，中華民國93年10月13日第一審判決（ 起訴案號：台灣基隆
地方法院檢察署93年度偵字第1590號、第1694號），提起上訴，
經判決後，最高法院第一次發回，本院判決如下：
    主  文
原判決關於辛○○部分撤銷。
辛○○共同意圖為自己不法之所有，攜帶兇器，以強暴、脅迫至
使不能抗拒，而使他人交付其物，處有期徒刑柒年陸月，褫奪公
權伍年；玩具手槍壹支（槍枝管制編號：0000000000號）及開山
刀壹把均沒收。
    事  實
一、辛○○與陳家輝（已判決確定）二人為朋友關係，均因染有
    施用毒品惡習而缺錢花用。陳家輝曾因朋友乙○○之介紹到
    過丙○○家中一次，得知丙○○家中常有大量現金流動，竟
    與辛○○互為謀議，二人共同基於意圖為自己不法所有之犯
    意聯絡，於93年3月25日上午10時許 ，二人共同攜帶陳家輝
    所有客觀上足對人之身體、生命、安全構成威脅，具有危險
    性，可供為凶器使用之形似真槍之非槍砲彈藥刀械管制條例
    管制之玩具手槍（槍枝管制編號：0000000000號）一支及開
    山刀（單刃尖刀，長約5、60公分）一把，由陳家輝駕駛車
    號Ｋ8─5532號小客車搭載辛○○，共同前往基隆市○○區
    ○○路330號3樓丙○○住處，趁丙○○之訪客丁○○開門欲
    離去之際，旋即由陳家輝持上述玩具手槍、辛○○持上述開
    山刀侵入屋內，陳家輝並作勢射擊，要求丁○○及適在該屋
    內玩撲克牌及泡茶聊天之丙○○、乙○○、庚○○、戊○○
    等人勿輕舉妄動，以此方式施脅迫，繼而由陳家輝出言向丙○○、丁○○、乙○○、庚○○、戊○○等人恫稱二人要逃
    亡，欲向在場之人「借錢」，命令其等將身上財物交出等語
    ，致使丙○○、丁○○、乙○○、庚○○、戊○○等人均畏
    懼遭受槍擊及砍殺而不能抗拒。遂由丁○○將其分置於口袋
    及背包內之新臺幣（下同）26萬餘元交予陳家輝，庚○○則
    將其所有之3萬7千餘元交予陳家輝取走，庚○○、戊○○並
    將其二人身上所有之行動電話各一具交予陳家輝，乙○○則
    因身上未有值錢物品而未遭陳家輝、辛○○二人強取財物。
    惟陳家輝、辛○○猶嫌不足，續由陳家輝持槍恫嚇在場人不
    准反抗，而辛○○則以不知何人所有之膠帶將丙○○、丁○○、乙○○、庚○○、戊○○等人雙手綑綁，以此方式施強
    暴，將丁○○、乙○○、庚○○、戊○○留置在該屋客廳旁
    之和室內；陳家輝則續帶同丙○○進入適有己○○在內睡覺
    之另一房間，丙○○乃交付其皮包予陳家輝，惟其內並無財
    物，陳家輝仍不滿意，復回到客廳內，要求丙○○交出其餘
    財物，丙○○迫不得已乃將客廳桌下所放置之己○○所有而
    交付其保管之11萬餘元交予陳家輝取走。陳家輝與辛○○於
    得手後旋即共乘上開小客車逃離現場，並前往基隆市○○區
    ○○街某處廢棄空屋內，朋分其等上述強盜所得財物，並分
    別花用殆盡；陳家輝又將其等持以強盜之玩具手槍及開山刀
    藏放於基隆市○○區○○路1段131號地下室。嗣辛○○因案
    通緝遭逮捕後，經警拘提到案 ，陳家輝則於93年4月13日下
    午6時許，在嘉義縣太保市○○路601巷66號華濟醫院遭警查
    獲，並經警於前開地下室內起出玩具手槍一支。
二、案經基隆市政府警察局第四分局及第二分局報請台灣臺灣基
    隆地方法院檢察署檢察官偵查起訴。
    理  由
一、上訴人即被告辛○○於本院前審固坦承有於前揭時地分與陳
    家輝持玩具手槍及開山刀強取丁○○等人所有或保管之前揭
    財物之事不諱，惟矢口否認有何強盜之不法意圖，辯稱：陳
    家輝告訴伊丙○○欠他錢，要求伊一同前去討債云云。經查
    ：
  (一)證人丁○○、乙○○、庚○○、丙○○、柯至達於警訊之證
    詞，被告與共犯陳家輝二人於本院前審均同意援用作為證據
    （詳上訴卷第77頁、78頁），本院審酌該言詞陳述作成時並
    無任何不法取得之情況，依刑事訴訟法第159條之5第1項之
    規定，得為證據，核先敘明。
  (二)被告與共犯陳家輝如何於上揭時地分持玩具手槍及開山刀，
    以強暴、脅迫方法強盜被害人丁○○等人財物之事實，業據
    ：
  1.證人丁○○於警訊時證稱：93年3月25日上午10時許 ，被告
    與陳家輝二人（經指認）分持手槍及類似番刀之長刀（應為
    開山刀）衝進屋內，其中共犯陳家輝持槍瞄準大家做勢要射
    擊，伊趴在牆壁不敢動，共犯陳家輝喝令伊將身上錢財交出
    ，當時伊將口袋內之1萬多元拿出 ，但共犯陳家輝仍不高興
    ，說「再不把錢交出來我就要開槍」，伊一害怕就將身上之
    背包交給共犯陳家輝，該背包內有25萬元及信用卡一張等語
    （見偵第1590號卷第29頁至31頁）。復於檢察官偵查中證述
    ：當天早上，在丙○○家中，伊正欲離去，有二名男子（即
    辛○○與陳家輝二人）分持刀及類似手槍之物品，開口說錢
    先借他們使用，過一星期後再回來處理，伊被搶了20多萬元
    ，是伊拿出交給被告等人、伊雙手有被該二名男子用類似膠
    帶的東西綁住等語（見同上卷第71頁）。雖證人於偵查中又
    證稱：不敢確定是否為被告二人行搶云云，惟被告與共犯陳
    家輝二人對於其等當天確實有進入丙○○家中強取財物一節
    ，並不爭執，是證人丁○○前開證詞，並不影響本件事實之
    認定。
  2.證人乙○○於警訊時證稱：93年3月12、13日（應為3月25日
    ）上午約10時15分（應為10時許）時 ，在基隆市○○路322
    號3樓，當時綽號「豆干」（即丁○○ ）之男子要回家休息
    ，就有二名男子（即被告二人）衝去屋內，喝令其等均不要
    動，當時綽號「妹仔」（即己○○）之女子在睡覺，該二名
    搶嫌就叫當時在場之五人將身上財物交出，但伊身上無錢，
    該二名男子就將「豆干」等人交出放在桌上之財物拿走，其
    中綽號「家輝」（即共犯陳家輝）之男子有說：「各位老大
    對不起，我有急用，我一個禮拜後再回來跟你們處理」等語
    （見偵字第1694號卷第11頁、第12頁）。嗣於檢察官偵查中
    亦證述：當時丁○○開門要出去，被告二人就跑進來，伊看
    到被告拿刀，共犯陳家輝有沒有拿東西，伊不清楚；被告二
    人一進來就說類似要逃亡，要跟其等借錢之話，接下來就有
    人將錢交給被告二人；又其等均為被告二人用膠帶綁住等語
    （見同上卷第56頁）。又證人於偵查中雖又證稱：伊不肯定
    被告二人是不是搶云云，惟應係其主觀上無法肯定被告二人
    之行為是否構成搶劫罪行，並非表示被告二人無前開強盜行
    為，是尚不足據此為有利於被告之認定。
  3.庚○○於警訊時證稱：93年3月25日上午10時左右 ，在丙○○住處，丁○○開門要離去時，被告與陳家輝二人（經指認
    ）就趁機衝進屋內，行搶者中之一名持手槍（應為玩具手槍
    ），另一名則持類似番刀之長刀（應為開山刀），持槍之男
    子（即共犯陳家輝）瞄準大家做勢要射擊，並叫另一名男子
    （即被告）用膠帶將現場之人雙手捆綁，伊將身上之3萬7千
    多元交給被告等人等語（見偵字第1590號卷第37頁、第38頁
    ）；嗣於檢察官偵查中亦證述：當時丁○○正要出門，被告
    二人就衝進來，其等原本在屋內玩樸克牌，被告二人進來後
    就說「不好意思，桌上的錢先借我們，一個星期後會主動與
    我們聯絡」，伊就把身上之3萬多元放在桌上 ，被告還叫其
    等不要看，伊就趴在桌上；被告二人，一人拿刀、一人拿槍
    ，沒有擊發，也沒有揮舞刀子，只是將手槍及刀子拿出給其
    等看，並將所有人用膠帶綁住，控制在客廳旁的一間和室；
    伊與柯至達尚各被搶了一支手機等語（見同上卷第73頁、第
    74頁）。
  4.證人丙○○於警訊時證稱：93年3月25日上午10時左右 ，丁○○開門離去其住處時，被告與陳家輝二人（經指認）就趁
    機衝進屋內，行搶歹徒中之一持手槍（應為玩具手槍），另
    一名持類似番刀之長刀（應為開山刀），其認識其中綽號叫
    「家輝」（即共犯陳家輝）之男子，其持一把槍作勢要開槍
    ，另一名男子（即被告）就用刀抵住其背部，並用膠帶將其
    雙手捆綁，伊先將背包交出，但皮包內並沒有錢，後來被告
    二人將其女友己○○所有之11萬元搶走等語（見偵字第1590
    號卷第22至第24頁）；嗣於原審審理時復證稱：93年2、3月
    間，乙○○曾帶共犯陳家輝到伊家一次，案發當天共犯陳家
    輝與被告分持槍、刀（並當庭繪製刀刃簡圖附卷）控制在場
    之人不敢反抗，並將伊及其他在場人之雙手用寬的透明膠布
    加以綑綁，伊有將己○○放置於客廳桌下的11萬餘元交予陳
    家輝等語（見原審卷第97頁、第102頁、第103頁）。而於本
    院前審復為相同之證述，並稱依當時之狀況不可能不給錢等
    語（見上訴卷第120頁至第122頁）。再證人丙○○於偵查中
    雖曾證稱：「庚○○有拿3萬多元借給他們（指被告二人）
    ，然後他們就離開」、「我有看到一把開山刀，但我們既然
    說沒錢，所以他們（指被告二人）也沒辦法強迫」、「（被
    告二人向你借錢時，態度如何？）不會很差，只是講話比較
    大聲」等語（見偵字第1694號卷第63頁），似意指被告等人
    未施強暴脅迫云云，惟於原審審理時，經檢察官詰問此部分
    證詞時，證人丙○○已解釋當時應訊之回答其實是避重就輕
    云云（見原審卷第99頁），是此部分之證詞亦不足為有利於
    被告之認定。
  5.證人柯至達於警訊時證稱：伊日前到一名朋友（即丙○○）
    家中，其中一名綽號叫豆干（即丁○○）正開門離開時，被
    告與陳家輝二人（經指認）即衝入屋內，一名持槍、一名持
    刀，並大聲叫屋內的人不要動，且搶走伊之行動電話及現場
    所有人的錢；當時其等是在屋內和室外的客廳桌子旁，歹徒
    （即共犯陳家輝）一進門就掏出一把黑色的手槍瞄準大家做
    勢要射擊，並喝令大家不要動，將大家都集中在和室內，持
    槍的歹徒就叫另一名持刀的男子（即被告）用膠帶將現場的
    人綑綁起來等語（見偵字第1590號卷第63至第65頁）。
  6.證人己○○於偵查中證稱：當天伊在睡覺，伊醒來後就看到
    丙○○等人雙手都被人用膠帶綁住，待在家裡一間和室內，
    被告與陳家輝二人就站在和室外面，其中被告手持刀子，共
    犯陳家輝背著一個背包站在旁邊，沒多久被告二人就離開，
    後來伊才發現其置於客廳桌子下的11萬餘元被拿走了等語（
    見偵字第1590號卷第78頁）。
  (三)共犯陳家輝於警訊時亦供承：伊於做案前一天即以行動電話
    連絡被告到基隆市○○○路一家ＯＫ便利商店守候丙○○出
    現預備行搶，而於案發當天，伊與被告乘坐向伊兄陳家強借
    得之Ｋ8─5532號自用小客車作為交通工具 ，到丙○○住處
    通往4樓之樓梯間等候，恰好有一名男子要開門離開 ，伊就
    與被告推門衝進去，伊手持槍枝、被告手持一把約二尺長之
    開山刀，由伊控制現場人之行動，被告辛○○搜括被害人之
    財產，然後又由被告用膠帶將現場五名被害人雙手綑綁等語
    （見偵字第1553號卷第13頁、第14頁）；嗣於偵查中復坦承
    行搶之事不諱（見同上卷第60頁、第61頁）。另被告於警訊
    時亦供稱：做案前一晚，共犯陳家輝告訴伊丙○○賣藥賺很
    多錢，便提議一起行搶，而於案發當天即去丙○○家門守候
    ，穾有一名男子開門，伊等衝進屋內，伊有持一把開山刀，
    共犯陳家輝則持一把短槍，當時有用膠帶將五名男子雙手綑
    綁集中於和室等語（見同上卷第20、26頁）；於偵查時復為
    相同之供述（見同上卷第59頁）。互核被告與共犯陳家輝二
    人所言，大致相符，是其等嗣後翻異前供，顯不足採。又被
    告與共犯陳家輝二人供承搶得現金之總金額雖先後有12萬餘
    元、28萬3千餘元、28萬元、約10萬餘元不等之數額 ，且與
    被害人丁○○等人所述被搶總金額數目亦不相符，惟就被告
    等人搶得之財物數額，自以親身經歷強盜過程之被害人所述
    自己被害之經過較為確實，應認被告與共犯陳家輝二人共同
    強盜被害人丁○○26萬餘元、庚○○3萬7千餘元及行動電話
    一具、戊○○行動電話一具及丙○○所保管之己○○所有之
    11萬餘元。
  (四)雖被告於本院前審以共犯陳家輝與丙○○有債務糾紛，案發
    當日係應邀協同討債等語置辯，並請求傳訊證人乙○○出庭
    作證。惟查，若證人丙○○確實積欠共犯陳家輝金錢未還，
    則既有正當理由，何以被告於警訊時供稱：因為丙○○賣藥
    賺很多，共犯陳家輝始提議一起去行搶等語（見偵字第1553
    號卷第20頁）；共犯陳家輝於偵查中供承：係因丙○○曾以
    假藥騙伊及被告，所以去行搶等語（見同上卷第61頁），從
    未曾供述係因丙○○欠錢未予清償始持兇器行搶，此與常情
    顯然不符。再證人丙○○於原審及本院前審審理時，均否認
    與共犯陳家輝有何債務糾紛，即共犯陳家輝對於證人丙○○
    如何欠其金錢之細節亦始終未予說明。再若證人丙○○確有
    積欠共犯陳家輝債務未予清償，被告二人只須針對證人丙○○索討即可，又何以將與債權債務無關之丁○○、庚○○、
    戊○○等人予以控制、綑綁，並將其等之財物取走。又證人
    乙○○經原審及本院前審多次傳拘始終均未到庭，惟據其於
    警訊及偵查中之證詞，亦從未提及共犯陳家輝與證人丙○○
    有何金錢糾葛，已如前述，且在偵查中，於檢察官訊問證人
    乙○○後，亦曾詢間共犯陳家輝對證人所言有何意見，共犯
    陳家輝亦答稱：沒有意見（見同上卷第99頁），若證人乙○○確能證明共犯陳家輝與證人丙○○間有債務關係，共犯陳
    家輝何以不及時請求檢察官調查？另依證人丁○○、乙○○
    、庚○○前揭證詞，並參酌共犯陳家輝與被告二人衝進屋內
    後，即拿出所帶前開刀、槍，並表示要「借錢」等情，亦堪
    認被告二人之動機及言行均已明白顯示其等係行強盜財物之
    目的，而非索討任何既存之債務甚明。
  (五)此外，復有玩具手槍1支（ 槍枝管制編號：0000000000號）
    ，扣案可資佐證。而扣案之槍枝經內政部警政署刑事警察局
    鑑驗驗結果，認係仿SIGSAUER廠半自動手槍製造之玩具手槍
    ，經檢視其槍管內具阻鐵，無法供發射彈丸使用，認不具殺
    傷力等情， 此有該局93年4月28日刑鑑字第0930085760號槍
    彈鑑定書一份附卷可參（見偵字第1553號卷第82至85頁）。
  (六)綜上所述，顯見被告與共犯陳家輝二人係以「借錢」為由，
    行強盜犯行無訛。至其所辯係為追討債務云云，顯與事證不
    符，要屬畏罪卸責之詞，不足採信。本件事證明確，被告之
    犯行堪以認定，自應依法論科。
二、按刑法第321條第1項第3款之攜帶兇器竊盜罪， 係以行為人
    攜帶兇器竊盜為其加重條件，此所謂兇器，其種類並無限制
    ，凡客觀上足對人之生命、身體、安全構成威脅，具有危險
    性之兇器均屬之，且祇須行竊時攜帶此種具有危險性之兇器
    為已足，並不以攜帶之初有行兇之意圖為必要。次按刑法第
    330條之加重強盜罪 ，亦以犯強盜罪而有刑法第321條第1項
    各款情形作為構成要件。查被告與共犯陳家輝二人持以犯本
    件強盜案件所用之開山刀，雖未經扣案，惟該開山刀長達5
    、60公分，且單刃而尖銳等情，業經證人丙○○於原審證述
    及共犯陳家輝於警訊時供述在卷，並有證人丙○○所繪之開
    山刀圖樣1紙在卷可憑（見原審卷第107頁），顯見該開山刀
    在客觀上足以對人之生命、身體造成危害 ，屬刑法第321條
    第1項第3款所指之兇器；又查被告與陳家輝二人攜帶仿SIGS
    AUER廠半自動手槍製造之玩具手槍，經檢視其槍管內具阻鐵
    ，無法供發射彈丸使用，雖不具殺傷力，惟其外型酷似真槍
    ，槍身、滑套、彈匣、槍管均為金屬材質，在客觀上亦足以
    對人之生命、身體及安全構成威脅，亦屬刑法321條第1項第
    3款規定之兇器（最高法院92年度台上字第1332 號判決亦同
    此意旨）。被告與陳家輝二人分持鋒利之開山刀及形似真槍
    之金屬玩具手槍作勢射擊，被害人等心理遭受此等危險足以
    致命之武器之強制，再加以雙手均遭膠帶綑綁，客觀上已達
    使被害人等不能抗拒之程度。核被告所為，係犯刑法第330
    條第1項之加重強盜罪（對於被害人丙○○、丁○○、庚○○、戊○○等人部分）及同條第2項之加重強盜未遂罪（對
    於被害人乙○○部分）。被告與共犯陳家輝二人間，有犯意
    聯絡及行為分擔，均為共同正犯。又被告基於一強盜計劃，
    在同一處所以一次強盜行為，強盜被害人丙○○、丁○○、
    庚○○、戊○○等人財物既遂及強盜被害人乙○○財物未遂
    行為，乃一強盜行為觸犯數同一罪名，為想像競合犯，應依
    刑法第55條規定，從一重之加重強盜既遂罪處斷。
三、原審予以論罪科刑，固非無見。惟查：(一)被告與陳家輝之強
    盜行為，兼有施強暴及脅迫至使不能抗拒，而使他人交付其
    物，惟原判決主文僅記載被告施強暴，未記載施脅迫，顯有
    疏漏。(二)被告與陳家輝持不具殺傷力之玩具手槍強盜，該玩
    具手槍亦屬刑法第321條第1項第3款所謂之兇器 ，原判決未
    為如此認定，亦有未洽。被告之上訴意旨，仍執前詞，否認
    犯罪，固無理由，惟原判決既有前揭可議之處，自應由本院
    將原判決關於被告部分予以撤銷改判。爰審酌被告有多項犯
    罪紀錄，素行本不佳，正值青年卻不思以正當工作賺取經濟
    來源，竟持兇器侵入他人住處向多位被害人強盜財物，破壞
    他人財產及人身安全法益，又本件強盜行為係由共犯陳家輝
    所提議，被告係居於附從地位，惡性較輕，與其等犯罪後猶
    飾詞避就等一切情狀，量處如主文第二項所示之刑。再被告
    受六月以上有期徒刑之宣告，其犯罪之情節危害社會治安重
    大，本院認有褫奪公權之必要，爰併予宣告褫奪公權五年。
四、扣案之玩具手槍1支（ 槍枝管制編號：0000000000號）及雖
    未扣案；暨不能證明已經滅失之開山刀一把，為共犯陳家輝
    所有，供其等犯本件強盜罪所用之物，已據共犯陳家輝供承
    在卷，均應依刑法第38條第1項第2款規定，併予宣告沒收。
五、不另為無罪諭知部分：
  (一)公訴意旨另以：被告與共犯陳家輝二人基於同前之強盜故意
    及犯意聯絡，於93年3月25日上午10時許 ，共同在基隆市○○區○○路330號3樓丙○○住處，由共犯陳家輝持槍恫嚇在
    場人不准反抗，被告則以膠帶將丙○○、丁○○、乙○○、
    庚○○、戊○○等人雙手綑綁後，取走置於客廳桌上約35公
    克之第一級毒品海洛因及約200餘公克之第2級毒品安非他命
    等語，因認被告 、陳家輝二人此部分亦係涉犯刑法第330條
    第1項之加重強盜罪嫌。
  (二)按被告或共犯之自白，不得作為有罪判決之唯一證據，仍應
    調查其他必要之證據，以察其是否與事實相符，刑事訴訟法
    第156條第2項定有明文。經查，被告、陳家輝二人雖於檢察
    官偵查中及原審審理中供稱其等在前述時地有取走毒品海洛
    因、安非他命之行為，惟此部分除被告二人之自白外，證人
    丙○○於原審及本院審理中均證稱該處當時並無任何毒品等
    語，另證人丁○○、乙○○、庚○○、己○○等人於警訊或
    檢察官偵查中亦未證稱在該處有任何毒品遭被告二人搶走等
    語。是被告二人之自白與上列證人所證述情節並不相符。又
    雖共犯陳家輝於93年4月13 日經警拘提到案時查獲其施用所
    餘之第一級毒品海洛因約毛重0．95公克（ 業經另案臺灣基
    隆地方法院檢察署93年度毒偵字第674 號共犯陳家輝違反毒
    品危害防制條例案件扣押），然其數量稀少，與被告二人所
    供稱強盜所得之第一級毒品海洛因35公克及第二級毒品安非
    他命200餘公克，二者數量相差極大 ，且無證據證明上開毒
    品即為被告二人自丙○○處所搶得。綜上所述，此部分除被
    告之自白外，並無證據足堪證明被告二人確有在上述時地強
    盜第一級毒品海洛因及第二級毒品安非他命之事實，惟公訴
    意旨認被告二人此部分犯行，與前揭論罪科刑部分，具有實
    質上一罪關係，爰不另為無罪判決之諭知，併此敘明。
六、被告經合法傳喚，無正當理由不到庭，爰不待其陳述，逕予
    判決，併予敘明。
據上論斷，應依刑事訴訟法第369條第1項前段、第364條、第371
條、第299條第1項前段，刑法第28條、第330條第1項、第2項、
第55條、第37條第2項、第38條第1項第2款，判決如主文。
本案經檢察官呂文忠到庭執行職務。
中　　華　　民　　國　　94　　年　　11　　月　　30　　日
　　　　　　　　　刑事第二十二庭審判長法　官  黃瑞華
                                      法　官  蔡明宏
                                      法　官  陳憲裕
以上正本證明與原本無異。
如不服本判決，應於收受送達後十日內向本院提出上訴書狀，其
未敘述上訴之理由者並得於提起上訴後十日內向本院補提理由書
（均須按他造當事人之人數附繕本）。
                                      書記官  劉育妃
中　　華　　民　　國　　94　　年　　12　　月　　1 　　日
附錄：本案論罪科刑法條全文
刑法第330條：
犯強盜罪而有第321條第1項各款情形之一者，處七年以上有期徒
刑。
前項之未遂犯罰之。
